臺灣高等法院高雄分院刑事判決　　　　 94年度上易字第808號
　　上訴人　臺灣高雄地方法院檢察署檢察官
　　被　告　　　丙○○
　選任辯護人　　邱超偉　　律師
　　　　　　　　石繼志　　律師
上列上訴人因被告詐欺案件，不服臺灣高雄地方法院94年度易字
第115 號中華民國94年9 月30日第一審判決（起訴案號：臺灣高
雄地方法院檢察署93年度偵字第19938 號），提起上訴，本院判
決如下：
    主  文
上訴駁回。
    理  由
一、公訴意旨略以：被告丙○○向訴外人陳永周承租高雄市○○○路152 號高雄市政府秘書處經管之宿舍，該屋旁架設之鐵
    棚，係供宿舍車庫使用，竟以該車庫經營「東豐果汁店」，
    因該地是高雄市政府所有，無法經營，被告遂基於意圖為自
    己不法所有之概括犯意，於民國（下同）92年3 月間，隱瞞
    該地是公有土地，隨時有遭拆除危險之事實，向告訴人甲○○佯稱「東豐果汁店」獲利豐厚，欲讓渡經營權，致告訴人
    甲○○陷於錯誤，於同年月16日簽立讓渡契約書，以新台幣
    （以下同）130,000 元，購買「東豐果汁店」之生財器具（
    含大型冷凍櫃3 台、冰桶1 台、果汁機3 台、紅籮蔔榨汁機
    1 台、電話機1 台及廣告看板、吧台、帆布等物），又以每
    月18,000元向被告丙○○租用攤位，告訴人甲○○如數支付
    讓渡金130,000 元及攤位押金36,000元後，隨即於上址經營
    果汁店，惟慘澹經營，生意非被告所稱情形，乃向被告詢問
    ，豈料被告又承上開詐欺之概括犯意，再向告訴人乙○○佯
    稱告訴人甲○○欲結束營業，仲介告訴人甲○○將「東豐果
    汁店」生財器具，以72,600元出售予告訴人乙○○，被告並
    以每月租金12,000元，租賃鐵棚下之4 個攤位，簽訂租期自
    92 年6月20日起至93年7 月27日止，嗣告訴人乙○○如數支
    付盤讓金、租金予告訴人甲○○、被告後，花費鉅資裝潢準
    備營業，因接獲高雄市政府秘書處來函限期拆除才知受騙，
    至告訴人甲○○則俟告訴人乙○○提出告訴（此部分另經公
    訴人為不起訴處分）後，始知受騙，因認被告丙○○涉有刑
    法第339 條第1 項之詐欺取財罪嫌。
二、公訴人認被告丙○○涉有詐欺罪嫌，係以告訴人甲○○及乙○○之指訴、證人張金輝及陳永周之證述，復有土地所有權
    狀、讓渡書、高雄市政府秘書處92年7 月1 日第0000000000
    0 號函及房屋租賃契約書附卷可稽等語，為其論據。
三、訊據被告丙○○對於92年3 月16日與告訴人甲○○簽立讓渡
    契約書，以130,000 元價格，將其原經營之「東豐果汁店」
    之生財器具等物售予告訴人甲○○，並以每月18,000元出租
    攤位予告訴人甲○○，嗣後並仲介告訴人甲○○盤讓上開果
    汁店予告訴人乙○○等情均不否認，然堅決否認有何詐欺之
    犯行，辯稱：我沒有詐欺告訴人甲○○及乙○○之意，當初
    我向證人陳永周承租高雄市○○○路152 號旁開設果汁店，
    事後因店員沒有來做，且告訴人甲○○自己來找我，參觀我
    之店面，並且有意思要做，我才將店面盤讓予告訴人甲○○
    ，每月月租都是證人陳永周直接向告訴人甲○○收取，後來
    因為告訴人甲○○生意不好想要把果汁店盤讓出去，剛好告
    訴人乙○○來找我，我才帶告訴人乙○○去告訴人甲○○的
    店面，之後他們2 人就自己談，我不知道該地是公有地，且
    我沒有跟告訴人甲○○或乙○○提到這塊地所有權沒有問題
    等語（見94年2 月15日原審調查筆錄，即原審卷第16-17 頁
    ）經查：
（一）高雄市○○○路152 號旁鐵棚處4 個攤位及廚房，原係證
      人陳永周在該處經營販售水果及冷飲，嗣於91年7 月27日
      ，由證人陳永周之妻洪月麗為出租人與被告丙○○簽約，
      雙方約定租期自91年7 月27日起至93年7 月27日止，租賃
      標的範圍為高雄市○○○路152 號旁「鐵棚處4 個攤位及
      廚房」，每月租金為18,000元，被告丙○○並向證人陳永
      周繳交保證金36,000元等情，為被告丙○○所坦認，亦據
      證人陳永周於原審陳稱：「（高雄市○○○路你租給丙○○的攤位何來？）我是向林顯茂承租時該攤位就已經有了
      ，租期是91年3 月1 日至92年3 月1 日，租金是16,000元
      。」、「（你承租後做何用途？）賣水果及粥品、冷飲。
      」、「（你們如何辦理轉租程序？）該契約書是我太太洪
      月麗與丙○○簽的沒錯，出租的範圍如同第1 條所載，目
      的是提供被告可以於該地做生意。租金是18,000元。」等
      語（見原審94年3 月9 日審判筆錄，即原審卷第39-41 頁
      ），復有房屋租賃契約1 份（見原審卷第11 -14頁）在卷
      可稽，是被告當初確係自91年7 月27日起至93年7 月27日
      止，以每月18,000元向證人陳永周承租高雄市○○○路
      152 號旁鐵棚處4 個攤位及廚房無訛。
（二）雖證人陳永周於偵訊及原審陳稱：當時有向被告丙○○告
      知該處為校長宿舍，而為公有土地等語（見93年3 月10
      日警訊筆錄、93年4 月15日偵訊筆錄，94年3 月9 日原審
      審判筆錄）。縱被告丙○○承租該處時既已知道該處為校
      長宿舍而為公有地，然被告丙○○向證人陳永周承租之範
      圍係高雄市○○○路152 號外面之四個鐵棚攤位及廚房，
      並未包括屋子內部，且證人陳永周出租前亦是在該地做生
      意，若被告丙○○明知該處無法經營，且隨時有遭拆除之
      危險，被告丙○○為何要向證人陳永周承租該處？佐以被
      告丙○○承租後確有在該處從事販售果汁之生意，益徵被
      告丙○○當初承租該處之目的確係為做生意無訛。
（三）告訴人甲○○係因偶而至被告丙○○店內喝果汁，見生意
      不惡，而有經營之意，雙方即協議告訴人甲○○以130,00
      0 元購買生財器具，另由告訴人吳美宜給付被告丙○○押
      租金36,000元，惟告訴人甲○○經營數月後，因無幫手及
      生意不佳欲結束營業，被告丙○○則仲介告訴人乙○○與
      甲○○洽談盤讓事宜，事後告訴人甲○○以70 ,000 元將
      果汁店盤讓予告訴人乙○○，且該筆盤讓金係由告訴人甲○○收取等情，業據告訴人甲○○於原審審理時證陳稱：
      「（問：有否另外繳付租金？）答：有，租金是18,000元
      ，是交給丙○○，我只有交1 次的租金給丙○○，因為我
      1 個多月就沒有做了，第2 次的租金是從押金中扣除」、
      「（問：妳後來有把攤位盤讓給乙○○？）答：有，乙○○是丙○○帶來的，我不認識他，是92年6 月盤給乙○○
      。現場有我及乙○○及被告。70,000元是丙○○與乙○○
      講好的，我也沒有跟他們討價還價…」、「（問：既然這
      麼倉促，為何要盤讓這個店？）答：因為我剛從公家機關
      退休，想嘗試做生意，而且丙○○向我說他盤給我130,00
      0 元很便宜，而且我還可以轉手讓給別人30幾萬，還可以
      賺差價」、「（問：收起來的原因，是因為沒有幫手或是
      生意不好？）答：都有」、「（問：被告仲介你轉租給乙○○，被告有何好處？）答：我沒有給被告好處」、「（
      問：為何要賠錢盤讓給乙○○？）答：因為我不做了」等
      語（見原審上開審判筆錄，即原審卷第48-53 頁）。由告
      訴人甲○○之上開證詞，當初係因為伊自公家機關退休想
      嘗試做生意，才向被告丙○○頂讓該果汁店，而被告丙○○當時確實有在該處經營東豐果汁店，告訴人則以130,00
      0 元向被告丙○○購買生財器具（含大型冷凍櫃3 台、冰
      桶1 台、果汁機3 台、紅籮蔔榨汁機1 台、電話機1 台及
      廣告看板、吧台、帆布等物），而被告丙○○當時確實有
      交付上開器具予告訴人。另據證人陳永周於原審審理時證
      稱：「被告於91年7 月27日向我承租該地後，仍有按月給
      付租金18,000元」、「（問：你租給丙○○後，你如何收
      租金？）答：都是現金收，有時是我去收，有時是約在營
      業地方繳，有時我會委託我的姪子去收」、「（問：是否
      知道被告將該處盤讓給甲○○？）答：我是後來開庭時才
      知道。」、「（問：你不知道被告有將該處盤讓給甲○○
      ，所以你有陸陸續續向被告收取租金？）答：是。」等語
      （見上開審判筆錄，第）。若被告丙○○有詐騙告訴人甲○○之意，為何被告在收取130,000 元盤讓金及36,000元
      押標金後，仍依約交付生財器具予告訴人甲○○及繼續給
      付租金予證人陳永周？且被告丙○○當時亦係向告訴人甲○○收取每月租金18,000元，與其向證人陳永周承租之租
      金相同，並無向告訴人甲○○多收租金，益徵被告丙○○
      應無詐騙告訴人甲○○之意甚明。
（四）告訴人甲○○嗣後欲結束營業係因生意不佳及人手不足，
      並非係遭相關單位取締佔用公有土地等情，亦據告訴人甲○○證述在卷，證人陳永周亦證稱當時並未有取締其佔用
      公有土地設攤，其證稱；「（問：你於該處經營多久？）
      答：1 年多」、「（問：這段期間有否單位來取締？）答
      ：警察曾經來說不可以擺設太出來，因為會影響到河南路
      的行車安全，並沒有人來取締我，說我佔用公有土地」、
      「（問：租給被告的範圍，就你的瞭解，是否是屬於公有
      土地？）答：我們只會怕警察來取締攤位，而不會去想這
      是公有土地或私有土地」等語（見同上原審審判筆錄）。
      是被告承租及轉租該地經營果汁店前、後，該處均未曾遭
      取締佔用公有土地設攤，實無證據證明被告丙○○有故意
      向告訴人甲○○隱滿上開地點為公有地之舉。
（五）該果汁店因告訴人甲○○無意繼續經營，而由被告丙○○
      仲介告訴人甲○○盤讓予告訴人乙○○，雙方協定之價格
      為70,000元，該筆盤讓金係告訴人甲○○收取，且告訴人
      甲○○並未給付被告丙○○任何利益一事，業據告訴人甲○○於原審及本院審理時證陳綦詳，是依告訴人甲○○之
      證詞，當時告訴人甲○○確實有意將該果汁店盤讓他人，
      被告丙○○始仲介告訴人甲○○與乙○○認識，且被告丙○○並未就渠等盤讓該果汁店事宜而獲取任何利益，倘被
      告丙○○有詐騙告訴人乙○○之意，其應會向告訴人甲○○或乙○○要求回報，然被告丙○○均無此行為，是被告
      丙○○辯稱伊僅係單純仲介告訴人甲○○及乙○○盤讓果
      汁店等語，應屬實在。
（六）告訴人乙○○雖提出最新房屋租賃契約書，欲證明其當時
      有向被告以每月12,000元承租上開4 個攤位（租期自92年
      6 月20日至93年7 月27日止）。然該份契約書被告丙○○
      否認為其所簽名，而該份契約書經送請內政部警示警察局
      鑑定其上「丙○○」之簽名是否為被告丙○○親簽，然該
      局以契約書上「丙○○」之簽名筆跡有做作之虞，而未鑑
      定（見該局93年3 月22日刑鑑字第0930062292號函）。經
      原審當庭勘驗認甲（即調解同意書，附於93年度他字第
      1459 號 第34頁）、乙（即最新房屋租賃契約書，證2）
      、丙（房屋租賃契約書，原審卷第11-14 頁）3 份文書上
      「丙○○」之簽名，勘驗結果認：「甲與丙文書上之『丙○○』簽名筆順、運筆方式及書寫之力道等均相同。乙文
      書上之『丙○○』簽名與甲、丙2 份文書上『丙○○』之
      簽名，在筆順、運筆方式及書寫力道上均不相同」（見原
      審94年3 月23日審判筆錄，即原審卷第70頁），是告訴人
      乙○○所提出之上開租賃契約書是否為被告丙○○所簽，
      尚有可疑。衡情，被告丙○○若有將上開4 個攤位轉租予
      告訴人乙○○，則租金應會比被告丙○○向證人陳永周承
      租之18,000元高或相同，否則被告丙○○則會虧本，亦即
      被告丙○○應不可能以低價租予告訴人乙○○，卻反而要
      給付高額租金予證人陳永周，是上開契約書仍不能為被告
      丙○○不利之証明。
（七）證人張金輝雖於偵訊時證稱：被告有與告訴人乙○○簽訂
      上開租賃契約，然證人張金輝與告訴人乙○○對於簽約情
      形供述並不一致，告訴人乙○○於警訊時供稱：「（問：
      你與丙○○雙方所簽立之房屋租賃契約書時，除你們2 人
      尚有何證人在場，可以作證？）答：有我當時所聘僱之員
      工3 人及我朋友張金輝在場…，房屋租賃契約是丙○○公
      司的總經理孫國翔先幫他擬好，但立契約人《甲方》上之
      簽名確實為丙○○本人親自填寫」等語（見93年2 月27日
      警訊筆錄），然證人張金輝於偵訊時證稱：「（問：《提
      示房屋租賃契約書》丙○○與乙○○寫契約書時是否在場
      ？）答：是在現場寫的，當時就我們3 人在場」等語（見
      93年7 月6 日偵訊筆錄，附於93年度他字第2385號第10頁
      ）。是證人張金輝及告訴人乙○○對於簽約當時究有幾人
      在場一事，供述已有矛盾，則證人張金輝所述是否可信，
      已有可疑。佐以證人張金輝亦證稱沒有看到告訴人乙○○
      與被告丙○○寫契約書之經過，亦無仔細看該份契約書被
      告丙○○是否有簽名，其證稱：「（在現場停留多久？）
      約1 個小時，我沒有看他們寫租賃書經過，是丙○○把契
      約書拿來交給邱」、「（有無看到簽名？）我沒有仔細看
      」等語（同上開偵訊筆錄，第11頁）。是證人張金輝並未
      確實看到被告有在上開契約書上簽名，尚難以證人張金輝
      之證詞，遽認被告丙○○有轉租上開4 個攤位予告訴人乙○○，並向其收取每月12,000元租金。
    綜上所述，因被告丙○○確有交付該攤之生財設備，包括大
    型冷凍櫃3 台、冰桶1 台、果汁機3 台、紅籮蔔榨汁機1 台
    、電話機1 台及廣告看板、吧台、帆布等物予告訴人，並有
    將攤位經營權交給告訴人，告訴人甲○○及乙○○是自行評
    估認有利可圖才承受上開果汁店，應自負經營之風險，尚難
    認被告丙○○是施用詐術，且被告丙○○並未向告訴人乙○○收取租金，自難因渠等事後經營果汁店不善，不願再經營
    ，而認被告丙○○有不法所有之意圖，及施用詐術之犯行，
    本件應屬單純之民事糾紛，此外並無其他積極確切證據足認
    被告丙○○有詐欺情事，自屬不能證明其犯罪。
四、原審以不能証明被告丙○○犯罪，依法諭知無罪，核無不合
    ，檢察官循告訴人甲○○聲請上訴指摘原判決不當，為無理
    由，應予駁回。
據上論結，應依刑事訴訟法第368 條，判決如主文。
本案經檢察官陳國全到庭執行職務。
中　　華　　民　　國　　94　　年　　12　　月　　30　　日
                  刑事第六庭    審判長法  官  王憲義
                                      法  官  李璧君
                                      法  官  張盛喜
以上正本證明與原本無異。
不得上訴。
中　　華　　民　　國　　95　　年　　1 　　月　　3 　　日
　　　　　　　　　　　　　　　　　　　書記官  林明威
